臺灣臺北地方法院民事裁定　　　　　 100年度消債抗字第34號
抗　告　人　李淑玲
上列抗告人聲請消費者債務清理更生事件，抗告人對於中華民國
100年4月25日本院100年度消債更字第24號裁定提起抗告，本院
裁定如下：
    主  文
抗告駁回。
抗告程序費用新臺幣壹仟元由抗告人負擔。
    理  由
一、按債務人與金融機構協商成立者，不得聲請更生或清算；但
    因不可歸責於己之事由，致履行顯有重大困難者，不在此限
    ，消費者債務清理條例（下稱消債條例）第151條第5項定有
    明文。準此，債務人如已利用前置協商機制，與金融機構成
    立協商，即須依約清償債務，僅於其後發生情事變更，在清
    償期間收入或收益不如預期，致該方案履行困難甚或履行不
    能，且因不可歸責於己之事由所致，始能聲請更生或清算，
    至如認該協商方案履行有其他不適當情形，即應再循協商途
    徑謀求解決，不得逕依消債條例聲請更生，蓋該債務清償方
    案係經債務人行使程序選擇權而與債權人締結之債務清理契
    約，其即應受該契約之拘束，且消債條例更生之規範目的，
    係在維持債務人基本生活之情況下，於債務人之能力範圍內
    盡力清償債務，非謂債務人得任意利用債務清理程序減輕債
    務。因此，為避免債務人針對已成立之協商方案任意毀諾，
    濫用更生或清算之債務清理程序，須債務人於協商成立後因
    不可歸責於己之事由，致其無法履行原定清償方案，始例外
    得依消債條例聲請更生或清算。
二、本件抗告意旨略以：抗告人於民國99年3月間向最大債權匯
    豐（臺灣）商業銀行股份有限公司（下稱匯豐銀行）提出協
    商申請，債權銀行要求還款金額高達新臺幣（下同）1萬餘
    元，抗告人平均每月工資僅約在2萬元左右，然仍願縮衣節
    食清償，故雙方約定每月還款11,787元，共分60期，年利率
    為12％。惟在協商期間因抗告人子宮脫垂影響日常生活及工
    作情況，經醫師建議後開刀治療。抗告人雖於99年6月30日
    與各債權銀行成立債務協商，並自99年8月至11月依約履行
    還款達4期，但因先前開刀後，因欲儘速履行分期還款，故
    抗告人術後未依醫師囑咐達到身體應有之調養與休息，即任
    職於臺北市中山區公所擔任清潔人員，工作勞力消耗甚大，
    導致身體狀況頻出問題，抗告人為繼續工作確保家中經濟來
    源，僅能且必須自行購買中藥調理身體，惟因此生醫藥費之
    額外支出，致使無法繼續履行分期還款，抗告人始於99年11
    月後停止分期償付。抗告人確因身體狀況不佳，故於停止清
    償時即99年11月辭任原中山區公所之職務，從而抗告人因健
    康狀況增加生活上之必要支出，導致經濟狀況無法負荷，難
    以履行原協商條件而毀諾，實屬不可歸責於抗告人。為此提
    起本件抗告，求為廢棄原裁定，更為適法之裁定等語。
三、經查：
（一）抗告人前於99年6月30月提出消費金融案件無擔保債務協
      商申請書，與最大債權銀行匯豐銀行依消債條例第151條
      第1項成立無擔保債權協商還款方案，約定自99年8月10日
      起，分60期，利率為12％，每期攤還11,787元，此有抗告
      人於原審提出之本院99年度消債核字第8151號裁定暨前置
      協商機制協議書在卷可稽，另經匯豐銀行於原審陳報協商
      認可之協定與相關協商、面談紀錄資料（見原審卷第61至
      81頁）。準此，抗告人於成立協商方案時應已審慎衡量其
      本身之經濟能力、履行協商結果之意願、可能性、依協商
      結果可得之期限與低利利益、毀諾時將產生之不利益等主
      觀、客觀因素，進而本諸自由意識及平等地位自主決定，
      與匯豐銀行等金融機構成立協商方案，亦即抗告人如認協
      商條件非其能力所及，本不應與匯豐銀行等金融機構成立
      債務協商，當無容許抗告人貿然與金融機構成立協商，再
      率爾毀諾而主張係不可歸責於己致無法繼續履行協商內容
      ，甚者聲請債務清理程序之理。
（二）依抗告人於99年5月4日向匯豐銀行提出債務協商申請時所
      檢附之前置協商收入切結書，記載抗告人之收入來源為任
      職小吃攤助手，每月收入為22,000元，有亦有收入切結書
      （見原審卷第75頁）在卷足參。另抗告人自陳，於99年5
      月至11月間於臺北市中山區公所擔任清潔人員，每月薪資
      約為2萬元，又自99年12月後即至丞發有限公司任職，每
      月薪資約為21,000元，且每月另獲有社會局低收入戶補助
      約1,400元。從而，抗告人自債務協商成立迄至毀諾時（
      即自99年8月起至99年12月期間），工作所得收入狀況並
      無重大更易，經濟能力與債務協商成立時並無顯著惡化，
      且債務協商條件為每月償還11,787元，與抗告人於99年5
      月間向匯豐銀行切結之每月收入22,000元相較，尚無不合
      理或難以負擔之情事。是以，抗告人於99年8月至12月間
      之工作狀況並無重大變化，復未舉證說明其收入有明顯降
      低之事實，足認抗告人於債務協商成立時至毀諾時之收入
      相同，並不符合因不可歸責於己之事由，致履行顯有重大
      困難者之要件。
（三）又抗告人雖稱因協商前實施子宮脫垂手術後，未經妥適調
      養致身體狀況惡化云云。然查，抗告人係於99年11月間毀
      諾，而觀諸匯豐銀行於原審所提出之抗告人診斷證明書（
      見原審卷第75頁背面），其上記載之陰道修補手術日期為
      99年3月22日，顯見抗告人在與匯豐銀行進行協商前即知
      悉身體有相關疾病，且其協商成立後自99年5月27日迄至
      99年11月30日期間，抗告人均於臺北市中山區公所任職清
      潔人員，況抗告人亦自承其自99年11月自臺北市中山區公
      所離職後另於丞發有限公司任職等情，顯見抗告人並無其
      所稱因身體疾病致影響工作，收入因而減少之狀況存在。
      除此之外，抗告人就其身體健康狀況因上開疾病有何不能
      負擔工作之情形，迄未再行提出其他證據供本院參酌，自
      無從證明99年11月至12月間抗告人係因身體疾病而致違反
      債務協商方案約定。另抗告人稱其因為能繼續工作而須自
      行購買中藥調理身體，故更因此部分醫藥費支出，終至不
      敷負擔協商條件之履行云云，惟就抗告人所稱額外支出醫
      療費用部分，不惟未能檢附單據以實其說，且抗告人本已
      享有全民健康保險及勞工保險，就基本之醫療照顧已享有
      保險給付，何以抗告人仍須自行購買中藥致生額外醫療負
      擔，亦未見抗告人敘明，是縱有醫療費用支出，仍難與毀
      諾之原因為合理連結，此部分支出難認有理。綜上，抗告
      人陳稱協商後於99年11月間因不可歸責於己之事由，致履
      行顯有重大困難，要難採信。
（四）綜上，債務協商方案既係經抗告人行使程序選擇權，本於
      自由意識所為之債務清理契約，抗告人自應受債務協商方
      案所拘束，茲既抗告人未能舉證證明自協商成立迄至95年
      9月毀諾期間，因有非可歸責於已之事由，致原協商條件
      履行困難甚或履行不能，自難謂抗告人未履行與最大債權
      銀行匯豐銀行間成立之債務協商方案，與消債條例第151
      條第5項但書規定要件相當。
四、末查，更生清算之聲請係責任財產制度下最後手段，並須以
    債務人實質已不能清償者為限，此亦為消債條例第3條所明
    定，抗告人現年為41歲（見原審卷第14頁），依勞動基準法
    規定之退休年齡65歲計算，抗告人尚可工作24年，故僅須積
    極工作則穩定收入當屬可期，復加以債權人依其能力及負擔
    適度調整清償條件，則抗告人所積欠之債務即不生不能清償
    之情形。抗告人既於消債條例施行前與債權銀行成立協商，
    如事後債務金額有所變更或有履行不便之情形，認清償方案
    應予適當調整，非不可經由本條例所規定之協商程序，再與
    債權銀行重新協商，訂定適當可行之清償方案，抗告人自當
    循此途徑以求解決，方符合本條例兼顧保障債權人公平受償
    及重建復甦抗告人經濟生活之立法目的。是以，抗告人逕行
    聲請更生，亦有不當。
五、綜上所述，抗告人主張其無法依原訂協商條件履行債務，核
    與消債條例第151條第5項但書所規定「因不可歸責於己之事
    由，致履行顯有重大困難」之要件不符。原裁定駁回抗告人
    更生之聲請，自無不合。抗告人意旨指摘原裁定不當，求為
    廢棄，並聲請准予開始更生程序，為無理由，應予駁回。
六、據上論結，本件抗告為無理由，依消費者債務清理條例第15
    條，民事訴訟法第495條之1第1項、第449條第1項、第95條
    、第78條，裁定如主文。
中    華    民    國   100    年    5     月    27    日
                  民事第七庭審判長法  官  陶亞琴
                                  法  官  陳婷玉
                                  法  官  黃柄縉
以上正本係照原本作成。
本裁定不得再為抗告。
中    華    民    國   100    年    5     月    27    日
                                  書記官  洪仕萱